【裁判字號】    96,婚,282
【裁判日期】    970331
【裁判案由】    離婚
【裁判全文】
臺灣屏東地方法院民事判決               96年度婚字第282號
原      告  甲○○
訴訟代理人  洪仁杰律師
被      告  乙○○
上列當事人間離婚事件，本院於民國97年3 月18日言詞辯論終結
，判決如下：
    主  文
准原告與被告離婚。
訴訟費用由被告負擔。
    事實及理由
一、原告主張：兩造結婚至今二十餘年，婚後不久被告即不安於
    室，常離家出走，對原告不理不睬，兩造二十餘年來至令完
    全無性生活，亦無夫妻間正常之互動，原告曾於92年間提出
    離婚訴訟，經本院判決准予兩造離婚，惟被告上訴後，臺灣
    高等法院高雄分院以兩造婚姻未達無回復之希望而廢棄原判
    決，並駁回原告之訴確定（本院92年度婚字第133 號、臺灣
    高等法院高雄分院92年度家上字第68號，下稱前案判決），
    自斯時起至今已逾三年半，被告藉口不滿原告訴請離婚行為
    ，而不再回家與原告同居共同生活，亦斷絕一切金錢支助，
    未給付原告任可家庭生活費用，行徑惡劣致兩造親生子女對
    被告亦避之惟恐不及，被告之行為顯係惡意遺棄原告在繼續
    狀態中；又原告嗣雖再次表達兩造婚姻已無實質意義，希望
    協議離婚之意願，惟被告雖亦無意維持婚姻，然卻一再表示
    原告頭腦笨拿他沒辦法，且放話要玩原告到死，更揚言若要
    離婚可以，但原告須給付一筆金錢才願離婚，其亦不否認外
    面有女人，然揚言原告抓不到，並誣指原告有外遇，其語氣
    對原告之態度充滿輕蔑、仇恨及不管原告死活，完全無夫妻
    間相處應有之基本態度，被告對婚姻之認知，實在病態，更
    表明要原告拿出500 萬元才願離婚，更顯其對婚姻認知之偏
    差態度，兩造婚姻已生破綻，婚姻本質已動搖，為此，爰依
    民法第1052條第1 項第3 款、第5 款及同條第2 項規定，請
    求擇一判決離婚，並聲明：求為判決如主文第1 項所示。
二、被告則以：兩造確實已分居有約三年半時間，之前伊都回家
    住，但之後要回家，是原告故意不讓伊回家，所以把門鎖換
    掉，拒絕伊回去，伊有親戚住附近，原告亦未委託親戚交付
    新鑰匙，故兩造分居是原告造成的，而伊亦曾於93年12月28
    日寄發存證信函表示伊曾於93年1 月7 日返家惟已換門鎖卻
    未獲告知，亦與原告以電話聯絡過；另伊不同意離婚是顧及
    面子問題；伊亦從未默認伊在外有交朋友；伊自93年起沒有
    工作，曾參加政府舉辦之職業訓練，之後有時候為人設計空
    調，但不穩定，大部分時間沒有工作，所以沒辦法給付家庭
    生活費用；另原告92年間和伊談離婚但不付錢，所以才有此
    一連串之訴請離婚行為，伊原告現亦在外有男朋友等語置辯
    ，並聲明：駁回原告之訴。
三、原告主張兩造為夫妻，婚姻關係現仍存續中之事實，業據其
    提出戶籍謄本1 份為證，堪信屬實。又原告前於92年1 月23
    日曾以被告惡意遺棄及兩造婚姻有不能維持之重大事由訴請
    離婚，嗣經第二審臺灣高等法院高雄分院認定被告行為尚未
    達惡意遺棄狀態及兩造婚姻難認已生破綻而無回復希望而駁
    回原告之訴確定一節，亦有前案第二審判決影本附卷可參，
    並經本院依職權調取本院92年度婚字第133 號及臺灣高等法
    院高雄分院92年度家上字第68號卷宗閱明無訛，堪信為真實
    。再者，兩造婚後住所為屏東縣內埔鄉○○村○○路201 之
    1 號，被告自92底年至今均未返家與原告共同居住，亦未曾
    給付原告家庭生活費用，而兩造上開住處之大門曾經更換，
    被告曾經發存證信函告知原告伊曾於93年1 月7 日返家發現
    門鎖更換等情，為兩造所不爭執（參本院97年1 月31日言詞
    辯論筆錄，本院卷第119 頁），並有被告提出存證信函影本
    1 紙在卷可參，亦堪認屬實。
四、另查：
  (一)原告主張住處大門係因壞損而更換，因被告一直未回家，故
    未交付更換後鑰匙等語，並提出更換前後之照片各1 幀為證
    ，被告則辯稱係原告拒絕伊返家才更換門鎖云云，此經證人
    即受原告委託修繕大門之人員李國治到庭證述：伊從事水電
    工程，原告曾委託伊找人更換房屋大門，因門有壞掉不好關
    ，伊就找人將整扇門（連門鎖）換掉，另原告住處之大門有
    兩扇，伊更換的是外側的門，由原先鋁製材質更換為不銹鋼
    質材部分，內側綠色的門及其上門鎖則均未更換，而更換前
    後之狀態確如原告提出之照片等語，有本院97年1 月31日言
    詞辯論筆錄附卷可參，本院審酌證人經具結作證，且與被告
    並無怨隙，應無設詞維護原告之虞，且所為證述亦核與原告
    提出之上開照片2 幀互核相符，其證述應堪採信，則原告主
    張大門因壞損而更換，堪認屬實，被告辯稱原告係故意更換
    門鎖即不足採。再者，被告辯稱兩造住處外門應該是綠色的
    ，內門沒有壞云云，亦核與原告提出之大門照片及證人李國
    治證稱：內門始為綠色，外門為不銹鋼門不符，亦顯見被告
    確久未返家致對住處大門結構有所誤認。
  (二)原告另主張因被告未返家而無從交付新鑰匙，被告則辯稱是
    原告不給伊鑰匙，不然原告當可把鑰匙交由附近親戚轉交，
    伊由發送存證信函表示原告未告知門鎖更換，但沒找過警察
    陪同伊處理過等語，被告雖另辯稱伊曾打電話給原告表示想
    回家，惟為原告所否認，陳稱被告確曾多次來電，惟均是來
    騷擾，在電話中並未提到要回家等語，而被告亦未再提出其
    他證據供佐證，足認原告確未曾將更換後之門鎖鑰匙交付被
    告，惟被告亦無任何積極之返家作為。
  (三)原告主張被告92年底起離家期間均未給付家庭生活費用，此
    為被告所不否認，惟辯稱伊係因失業，大部分時間沒有工作
    等語，並提出離職證明，勞工保險局核定通知書、行政院勞
    工委員會職業訓練局職業訓練券、就業保險職業訓練生活津
    貼給付申請書暨給付收據證明書及勞工保險被保險人投保資
    料表等件為證，依上開資料所示，被告前於93 年3月16日離
    職，93年5 月12由勞工保險局核定給付失業給付18,180元，
    93年7 月19日至同年9 月24日曾參加93年度職前訓練課程，
    自93年9 月27日後即未再投保勞工保險一節應堪認定，是被
    告辯稱其失業，參加職業訓練後，僅有時幫人設計空調，工
    作並不穩定等語，應堪信屬實，而尚難認其有故意拒絕給付
    家庭生活費用之情形。
  (四)原告復主張其曾電話聯繫被告表達協議離婚之意願，惟被告
    卻一再表示原告頭腦笨拿他沒辦法，且放話要玩原告到死，
    更揚言若要離婚可以，但原告須給付一筆金錢才願離婚，其
    亦不否認外面有女人，然揚言原告抓不到，並誣指原告有外
    遇，其語氣對原告充滿輕蔑、仇恨及不管原告死活之態度等
    語，並提出電話錄音及譯文為證，被告亦自陳原告提出之電
    話譯文確實是伊與原告之對話（見本院97年1 月31日言詞辯
    論筆錄，本院卷第118 頁），而依上開譯文內容，被告確有
    多次提及「因為妳的頭腦換不到三顆蒜頭，妳不會贏我」、
    「你爸若不簽字，你沒法辦我」、「我現在不會在意你的身
    體，以前不會不憐妳，現在更不會可憐妳」、「我現妳到死
    ，你沒我的辦法」等等諸多指責、輕蔑之語，堪信原告主張
    為真實。
  (五)至被告辯稱原告提起離婚訴訟，係因在外另結交男友所致云
    云，為原告所否認，惟被告並無法舉證證明原告有外遇之事
    實，是被告上開所辯即難遽以採信。
五、按夫妻有民法第1052條第1 項以外之重大事由，難以維持婚
    姻者，夫妻之一方得請求離婚。但其事由應由夫妻之一方負
    責者，僅他方得請求離婚，此為民法第1052條第2 項所明定
    。蓋婚姻以雙方共同生活、相互扶持為目的，並以深摯情感
    為基礎，如夫妻雙方婚姻生活之感情基礎業已破裂，且客觀
    上亦難以期待其回復者，即可認有難以維持婚姻之重大事由
    ，而無強求其繼續維持婚姻關係之必要。故關於是否為難以
    維持婚姻之重大事由，其判斷標準為客觀上是否已生破綻而
    無回復之希望，亦即難以維持婚姻之事實，是否已達於倘處
    於同一境況，任何人均將喪失維持婚姻意欲之程度而定。本
    件兩造先前已互動不良，又證人即兩造子女於前案到庭證稱
    ：伊不知道被告的工作、因被告常換工作，不會告訴伊等其
    工作，也不曉得被告工作地點等情，業據前案判決所認定，
    又被造自陳兩造已有約十年左右未曾有過性生活，因伊三年
    半多沒回家所以對小孩的事情當然不知道，另伊知道兒子就
    讀之學校，但不知道女兒之學校等語（見本院卷第108 、11
    0 頁），足見兩造先前婚姻生活即原即互動不佳，惟雙方於
    前案判決後並未圖修復婚姻關係，未積極溝通協調，彼此關
    心，反而變本加厲，僅僅為一門鎖更換問題，兩造竟自92年
    底起至今均無法解決，而成為被告所謂兩造分居之原因，致
    兩造分居至今已逾四年；而就此問題，被告僅因原告未交付
    鑰匙即宣稱對自家住處不得其門而入，不問緣由即認此係原
    告拒絕其返家之手段，並質疑原告大可透由附近親戚交付鑰
    匙卻未為，自身卻未曾試圖與原告接觸或以其他方法解決，
    僅思以存證信函方式警告原告，作為合理化其未返家之理由
    ，被告甚且不清楚自家大門之裝設狀況，顯見期間兩造係各
    自獨立生活，亳無互動可言；再者，依兩造之電話對話內容
    觀之，彼此間充滿指責、被告對原告亦充滿輕視亳無情感可
    言，較之一般尋常朋友尚且不如，遑論夫妻間應有之互相扶
    持及誠摯互信之感情基礎，且兩造分居期間已長達約4 年觀
    之，客觀上亦難以期待有回復之可能。又被告雖拒絕離婚，
    惟其表示之理由或僅因臉面問題，或因原告未給予金錢補償
    （見本院卷第50頁、108 頁），足見其實則亦無意與原告維
    繫婚姻，兩造婚姻長期以來徒具形式，系爭婚姻實無幸福可
    期，任何人處於同一情況下，均將喪失維持婚姻之意願，故
    原告主張系爭婚姻有難以維持之重大事由，應屬可採。而導
    致兩造婚姻破裂無法回復之原因，應係肇因於兩造長期未能
    溝通協調，彼此關心，此難認為應完全歸責於夫妻之一方，
    兩造應負同等之責任。從而，原告依民法第1052條第2 項規
    定請求判決離婚，為有理由，應予准許。原告之離婚請求既
    經准許，原告另依同法第1052條第1 項第5 款訴請離婚，爰
    不另予以審酌，附此敘明。
六、至被告另聲請本院：(一)調閱兩造全家82年1 月1 日至83年1
    2 月31日入出境資料，證明兩造全家曾同天同班機來回泰國
    ；(二)調閱原告勞健保資料，證明原告以往薪資所得並無法負
    擔家中全部開支，現居住房屋非原告一人出資興建；(三)調閱
    前案判決之二審全部期日錄音及錄影帶，證明被告並未承認
    有外遇、且有提供家庭生活費用；(四)調閱前案判決之一審期
    日錄音、錄影資料及原告郵局帳戶於75年至81年底之存款往
    來明細，證明兩造住處房屋非如原告所述係向其父借錢興建
    ，及被告並非未給付家庭生活費用。惟被告於前案判決前，
    曾因兩關係，平均每星期回家一次，被告平均每年給付生活
    費十幾萬元至二十萬元左右一節，業據前案判決認定，且被
    告上開聲請調查證據欲證明之事項，亦均為前案既判力所及
    ，是被告上開聲請尚屬無據。
七、本件事證已臻明確，原告另提出被告置於家中之舊衣物、被
    告抗辯原告變更郵局之簡易人壽保險受益人，並由兩造子女
    萬祐綺領取保險金未告知被告、被告曾匯款2,000 元予兩造
    子女萬弘傑，暨被告提出之兩造房屋外觀照片3 幀、家中冷
    氣、門鎖等照片9 幀、原告與訴外人之和解筆錄影本1 紙、
    證明書1 紙、聲請調取伊與兩造所生子女之電話通聯紀錄等
    攻擊防禦方法及證據調查聲請，經核與判決結果均不生影響
    ，爰不一一論述，附此敘明。
八、據上論結，原告之訴為有理由，依民事訴訟法第78條，判決
    如主文。
中    華    民    國    97    年    3     月    31    日
                        家事庭法  官  林雅莉
以上正本係照原本作成。
如不服本判決，應於收受送達後20日內向本院提出上訴書狀，其
未表明上訴理由者，應於提出上訴後10日內向本院補提理由書狀
（均須按他造當事人之人數附繕本）。
中    華    民    國    97    年    4    月     2     日
                              書記官  胡世瑩


司法院資訊處製作；財團法人民間司法改革基金會備份。
